【裁判字號】    95,訴,492
【裁判日期】    951222
【裁判案由】    洗錢防制法等
【裁判全文】
臺灣宜蘭地方法院刑事判決               95年度訴字第492號
公  訴  人  臺灣宜蘭地方法院檢察署檢察官
被      告  乙○○
上列被告因洗錢防制法等案件，經檢察官提起公訴（94年度偵字
第1182號），本院判決如下：
    主  文
乙○○幫助意圖為自己不法之所有，以詐術使人將本人之物交付
，處有期徒刑伍月，如易科罰金以銀元參佰元即新台幣玖佰元折
算壹日。因犯罪所得之新台幣壹仟元沒收。
    事  實
一、乙○○在預見將以自己名義在金融機構開設帳戶並交付存摺
    、提款卡、印章等物予不詳身分者使用，將有助於不法者從
    事詐欺取財等非法犯行之用，竟在不違背本意下，基於幫助
    他人財產犯罪之不確定故意，於民國94年1月19日中午12時
    12分許，至位於宜蘭縣宜蘭市○○路○段305號之台灣中小企
    業銀行宜蘭分行，申設帳號00000000000號帳戶，並辦理提
    款卡，經完成開戶後，即以新台幣（下同）1,000元之代價
    ，將該帳戶之存摺、提款卡（包括提款卡密碼）、印章等物
    賣予真實姓名年籍不詳綽號「阿濱」之成年男子，供其詐騙
    後領取不法犯罪所得之財物使用。嗣「阿濱」即基於意圖為
    自己不法所有之犯意，於94年1月26日凌晨零時許，撥打電
    話予甲○○，偽稱發現甲○○之現金卡遭人提領，致甲○○
    誤信為真而陷於錯誤，即於94年1月26日凌晨2時42分依指示
    至設於桃園縣平鎮市桃園縣警察局平鎮分局旁之自動櫃員機
    ，轉帳99,983元至乙○○提供之上開台灣中小企業銀行宜蘭
    分行帳戶內，旋即提領甲○○匯入上開帳戶內之前開款項。
    後經甲○○查證後發覺受騙報警處理，始循線得知上情。
二、案經宜蘭縣警察局宜蘭分局報告臺灣宜蘭地方法院檢察署檢
    察官偵查起訴。
    理  由
一、訊據被告乙○○固不否認有以1,000元之代價，提供上開台
    灣中小企業銀行宜蘭分行帳戶存摺、提款卡（含密碼）、印
    章等物予「阿濱」之事實，惟矢口否認有幫助他人詐欺之犯
    行，辯稱：伊不知「阿濱」要利用其帳戶作為詐騙他人之工
    具云云。惟查：
（一）被告於94年1月19日中午12時12分許，至位於宜蘭縣宜蘭
      市○○路○段305號之台灣中小企業銀行宜蘭分行，申設帳
      號00000000000號帳戶，並辦理提款卡及完成開戶之手續
      ，嗣並將前開帳戶之存摺、提款卡、印章等物交付予「阿
      濱」，供「阿濱」使用其帳戶等情，為被告所自承，並有
      台灣中小企業銀行宜蘭分行94年5月20日宜蘭字第00199號
      函所附被告之開戶申請資料在卷可稽。又被害人甲○○於
      94年1月26日凌晨零時許，接獲某不詳之人來電偽稱發現
      其所有之現金卡遭人提領，遂於94年1月26日凌晨2時42分
      依來電者指示至設於桃園縣平鎮市平鎮分局旁之自動櫃員
      機，轉帳99,983元至被告提供之上開台灣中小企業銀行宜
      蘭分行帳戶內，旋即提領前開款項之事實，除據被害人甲
      ○○於警詢中指訴在卷外，亦有台灣中小企業銀行宜蘭分
      行前揭函文所附被告所有前開帳戶之交易明細、自動櫃員
      機匯款單附卷足參。
（二）參以金融機構之帳戶為個人理財之工具，為便利大眾使用
      此一理財工具，以資活絡資金供需，目前對於申請開設金
      融帳戶並未設有任何特殊限制，一般民眾皆能自由申請開
      戶，並得同時在不同金融機構申請多數存款帳戶使用。依
      一般人之社會生活經驗，倘係經由合法管道之收入或支出
      ，其於金融帳戶之存款及提領，本可自行向金融行庫開立
      帳戶後使用，殊無大費周章使用他人帳戶之必要，被告係
      成年人，對上開事項自無不知之理。由此可見被告對於不
      知真實姓名年籍不詳綽號「阿濱」之成年男子使用其帳戶
      ，係用以實施詐欺或不法犯行，當可預見，且對於不詳之
      人利用其帳戶向人詐取財物，並無違背其本意，而有幫助
      他人使用其帳戶遂行財產詐欺犯罪之未必故意存在，被告
      主觀上應具有幫助他人詐取財物之不法犯意甚明，是被告
      辯稱不知「阿濱」要利用其帳戶作為詐騙他人之工具云云
      ，與常情不符，難以採信。
（三）綜上所述，被告前揭所辯無非為事後卸責之詞，不足採信
      ，本件事證明確，被告犯行堪以認定。
二、被告交付前開存摺、提款卡（含密碼）、印章予他人使用，
    顯見被告對前開被害人甲○○遭詐騙之犯罪事實，預見其發
    生，而其發生並不違背其本意，已如前述，依刑法第13條第
    2項之規定，亦應以故意論。且被告係以幫助他人犯罪之意
    思而參與前開詐欺取財犯罪，其所參與者僅係提供前開存摺
    及提款卡等資料，亦即參與犯罪構成要件以外之行為，應為
    詐欺取財罪之幫助犯。又「阿濱」基於意圖為自己不法所有
    之犯意，對被害人甲○○詐騙金錢，應係犯刑法第339條第1
    項之詐欺取財罪。被告提供前開存摺、提款卡、印章供「阿
    濱」為詐欺取財工具，核其所為，係犯幫助詐欺取財罪。按
    被告行為後，刑法業於94年2月2日經總統以華總一義字第09
    400014901號令修正公布，並於95年7月1日施行（下稱新刑
    法，修正前刑法下稱舊刑法），參酌最高法院95年5月23日
    刑事庭第8次會議決議，新刑法第2條第1項之規定，係規範
    行為後法律變更所生新舊法律比較適用之準據法，於新刑法
    施行後，應適用新刑法第2條第1項之規定，為「從舊從輕」
    之比較，又該條項所稱「法律有變更者」之變更，指行為時
    與裁判時之刑罰法律，關於刑罰權規範事項（特別指刑罰權
    形成規範、成罪規範、科刑規範）互有不同內容之規定而言
    （參照呂潮澤所著，「刑法修正前後新舊刑法之比較適用，
    刊於司法週刊第1287期司法文選別冊，第5、6頁」）。需其
    適用成罪或刑罰條件之實質內容，發生更有利或更不利於行
    為人之變更為要，倘僅文字上之修改而不影響犯罪構成要件
    之內涵者，應均可認其尚不屬於刑罰法律之變更。因而，刑
    法第30條將幫助犯，由「幫助他人犯罪」之文字修改為「幫
    助他人實行犯罪行為」，不影響學說及實務向認幫助犯應採
    共犯從屬性說之「限制從屬形式」之一貫見解，係屬為杜學
    說及實務上疑義之修正，自不涉罪刑實質內容之變更（同前
    文第6項）。另於比較時應就罪刑有關之共犯、未遂犯、想
    像競合犯、牽連犯、連續犯、結合犯，以及累犯加重、自首
    減輕暨其他法定加減原因（如身分加減）與加減比例等一切
    情形，本於統一性及整體性原則，綜其全部罪刑之結果而為
    比較（參照前揭最高法院刑事庭會議決議）。本案涉及法律
    變更之部分經附表所示比較新舊刑法之結果，新刑法未較有
    利於被告，依新刑法第2條第1項前段規定，自應適用行為時
    之舊刑法。被告幫助他人犯罪，係從犯，應依新刑法第30條
    第2項之規定，減輕其刑。爰審酌被告之素行、智識程度；
    犯罪之動機、目的、手段；為一己私利，提供銀行帳戶予詐
    騙人士使用，助長詐欺犯行，嚴重影響社會治安及金融交易
    秩序，增加被害人尋求救濟之困難，使詐欺犯罪不易查察，
    惡性嚴重；犯後雖坦承提供帳戶之行為，但否認知悉供作不
    法用途之態度及被害人所受損害等一切情狀，量處如主文所
    示之刑，以示警懲。並依舊刑法第41條第1項前段規定，諭
    知易科罰金之折算標準。被告因犯罪所得之款項1,000元，
    爰依舊刑法第38條第1項第3款規定宣告沒收。
三、公訴人雖另認為被告提供台灣中小企業銀行宜蘭分行前揭帳
    號予「阿濱」使用，使「阿濱」及其所屬詐欺集團藉以遂行
    掩飾或隱匿自己重大犯罪所得財物，被告之所為，係犯刑法
    第30條第1項、洗錢防制法第9條第1項之幫助洗錢罪云云。
    惟按洗錢防制法之制定，旨在防止特定重大犯罪不法所得之
    資金或財產，藉由洗錢行為，諸如經由各種金融機關或其他
    交易管道，轉換成為合法來源之資金或財產，切斷資金與當
    初犯罪行為之關連性，隱匿犯罪行為或該資金不法來源之本
    質，使偵查機關無法藉由資金之流向追查犯罪行為人，其所
    保護之法益為國家對特定重大犯罪之追訴及處罰。又洗錢行
    為係指行為人為掩飾或隱匿自己重大犯罪所得財物或財產上
    之利益（洗錢防制法第2條第1款法文參照），或行為人掩飾
    、收受、搬運、寄藏、故買或牙保他人因重大犯罪所得財物
    或財產上之利益（同法第2條第2款法文參照）。除利用不知
    情之合法管道（如金融機關）而為之外，其他使所得財物或
    利益之來源合法化，或改變該財物或利益之本質，以避免追
    訴處罰之掩飾、藏匿犯特定重大犯罪所得財產或利益之行為
    均屬之。若非先有犯罪所得或利益，再加以掩飾或隱匿，而
    係取得犯罪所得或利益之犯罪手段，或未合法化犯罪所得或
    利益之來源，而能一目了然來源之不法性，即非洗錢防制法
    所規範之對象。經查，本件「阿濱」係利用被告所提供之帳
    戶將詐欺所得之款項直接匯入該帳戶，「阿濱」要求被害人
    將金錢匯入被告帳戶之行為，本為其實施詐欺行為之犯罪手
    段，並非於取得財物後，另為掩飾、隱匿其詐欺所得之行為
    ，亦非被告於「阿濱」實施詐欺犯罪取得財物後，另由被告
    為之掩飾、隱匿行為，且偵查機關得藉由被害人將款項匯入
    被告帳戶等情，一目了然資金來源之不法性，並得以追查資
    金之流向，資金與當初犯罪行為之關連性並未被切斷，與「
    掩飾」、「隱匿」之性質亦有不符，核與洗錢防制法第2條
    規定之洗錢行為構成要件有間，自無從對於被告科以幫助洗
    錢之罪責，故公訴人上開認定尚有未洽。惟公訴人認被告係
    以一幫助行為觸犯幫助詐欺及幫助洗錢罪名，此幫助洗錢部
    分與前揭論罪科刑之幫助詐欺犯行，具想像競合犯裁判上一
    罪之關係，就此部分爰不另為無罪之諭知。
據上論斷，應依刑事訴訟法第299條第1項前段，刑法第2條第1項
前段、第30條第1項、第339條第1項、第30條第2項，修正前刑法
第41條第1項前段、第38條第1項第3款，罰金罰鍰提高標準條例
第1條前段，修正前罰金罰鍰提高標準條例第2條，現行法規所定
貨幣單位折算新台幣條例第2條，判決如主文。
本案經檢察官吳志成到庭執行職務。
中    華    民    國    95    年    12    月    22    日
                  刑事第三庭審判長法  官    林惠玲
                                  法  官    劉家祥
                                  法  官    郭淑珍
以上正本證明與原本無異。
如不服本判決應於收受本判決後10日內向本院提出上訴書狀，其
未敘述上訴理由者，並得於提起上訴後10日內向本院補提理由書
狀(均須按他造當事人之人數附繕本)「切勿逕送上級法院」。
                                  書記官    林秀麗
中    華    民    國    95    年    12    月    25    日
附錄法條：
刑法第339條第1項
意圖為自己或第三人不法之所有，以詐術使人將本人或第三人之
物交付者，處5年以下有期徒刑、拘役或科或併科1千元以下罰金
。
附表：
┌───┬───────┬────────┬──────┐
│比較  │舊刑法於本案適│新刑法於本案適用│依從舊從輕原│
│法條  │用之法律效果  │之法律效果      │則比較結果  │
├───┼───────┼────────┼──────┤
│刑法第│依罰金罰鍰提高│依刑法施行法第1 │無發生更有利│
│339條 │標準條例第1條 │條之1第2項提高30│或更不利於被│
│第1項 │規定，銀元    │倍，最高可處新台│告之變更。  │
│（併科│1,000元提高至 │幣30,000元。    │            │
│或科罰│10倍，最高可處│                │            │
│金部分│銀元10,000元即│                │            │
│）    │新台幣30,000元│                │            │
│      │。            │                │            │
├───┼───────┼────────┼──────┤
│刑法第│罰金刑：銀元1 │罰金刑：新台幣  │本條從舊刑法│
│33條第│元以上。      │1,000元以上，以 │較有利於被告│
│5款   │              │百元計算之。    │。          │
├───┼───────┼────────┼──────┤
│刑法第│依修正前罰金罰│如易科罰金，以新│本條從新刑法│
│41條第│鍰提高標準條例│台幣1,000元、   │未較有利於被│
│1項前 │第2條規定，易 │2,000元或3,000元│告。        │
│段    │科罰金數額提高│折算1日。       │            │
│      │為100倍，如易 │                │            │
│      │科罰金，以銀元│                │            │
│      │300元即新台幣 │                │            │
│      │900元折算1日。│                │            │
├───┴───────┴────────┴──────┤
│綜合比較結果：                                        │
│因主刑之罰金刑部分、易刑處分之折算標準以舊刑法較有利於│
│被告，是從新刑法未較有利於被告，應一體適用行為時之舊刑│
│法。                                                  │
└───────────────────────────┘


司法院資訊處製作；財團法人民間司法改革基金會備份。
